臺灣臺北地方法院民事判決　　　　　　　96年度訴字第3784號
原　　　告　丁○○
訴訟代理人　連一鴻律師
被　　　告　甲○○
訴訟代理人　羅瑞洋律師
被　　　告　宇陽五金貿易有限公司
　　　　　　　　　　　　號
法定代理人　丙○○
　　　　　　　　　　　　23號.
被　　　告　乙○○
上列當事人間請求清償債務等事件，本院於民國96年7 月23日言
詞辯論終結，判決如下：
    主  文
被告乙○○應給付原告新臺幣參佰柒拾萬柒仟柒佰元，及自民國
九十六年四月二十三日起至清償日止，按年息百分之五計算之利
息。
被告宇陽五金貿易有限公司應給付原告新臺幣參佰柒拾萬柒仟柒
佰元，及自民國九十六年四月十日起至清償日止，按年息百分之
五計算之利息。
前二項被告，如其中一項被告已履行給付，他項被告於清償範圍
內免給付義務。
原告其餘之訴駁回。
訴訟費用由被告乙○○負擔四分之一（即新臺幣玖仟肆佰參拾貳
元）、被告宇陽五金貿易有限公司負擔二分之一（即新臺幣壹萬
捌仟捌佰陸拾肆元），其餘新臺幣玖仟肆佰參拾參元由原告負擔
。
本判決第一項於原告以新臺幣壹佰貳拾肆萬元為被告乙○○供擔
保後，得假執行。
本判決第二項於原告以新臺幣壹佰貳拾肆萬元為被告宇陽五金貿
易有限公司供擔保後，得假執行。
原告其餘假執行之聲請駁回。
    事實及理由
一按訴狀送達後，原告不得將原訴變更或追加他訴，但請求之基
  礎事實同一者，不在此限，民事訴訟法第255條第1項第2 款定
  有明文。原告起訴時，針對被告乙○○、甲○○部分，僅請求
  彼等連帶清償借款，嗣追加侵權行為損害賠償請求權為訴訟標
  的，請求彼等連帶賠償損害，核其追加之新訴與舊訴乃本於同
  一基礎事實，與前開規定無違，應予准許。
二被告均經合法通知，未於最後言詞辯論期日到場，核無民事訴
  訟法第386 條所列各款情形，爰依原告之聲請，由其一造辯論
  而為判決。
三原告起訴主張：
  (一)被告乙○○、甲○○於民國94年4、5月間與伊締結長期票貼
    之消費借貸契約，約定由被告乙○○持其生意上交易收受之
    客票向原告借款，原告則將貸與之款項匯入被告甲○○所有
    之大眾銀行敦化分行帳號000000000000號帳戶內，彼等並表
    明就共同借貸款項願負連帶清償責任。嗣乙○○於95年3 月
    至同年7 月間陸續以被告宇陽五金貿易有限公司（下稱宇陽
    公司）所簽發、如附表所示之6 紙支票（下稱系爭支票）向
    原告借款新臺幣（下同）3,707,700 元，詎該等支票經提示
    均遭退票，乙○○、甲○○復未依約還款。
  (二)乙○○、甲○○既為前開借款之連帶債務人，即應負連帶清
    償之責，爰依兩造間之消費借貸契約請求彼等連帶還款。又
    原告於96年2 月間得知系爭支票並非乙○○所收客票，乙○○係受宇陽公司法定代理人丙○○之託，持該等支票向原告
    調現，則乙○○、甲○○及丙○○顯係共同謀議，由丙○○
    交付系爭支票予乙○○，再由乙○○出面佯稱該等支票為客
    票，使原告陷於錯誤而將款項匯予甲○○，再由甲○○將款
    項匯予丙○○，該3 人顯已構成共同詐欺，爰依民法第92條
    第1 項前段規定撤銷因受詐欺而為之貸與款項意思表示，並
    依民法第184條第1項後段、第185條第1項規定，請求乙○○
    、甲○○連帶賠償原告因此所受損害。
  (三)系爭支票為宇陽公司所簽發，屆期提示未獲付款，爰依票據
    之法律關係，請求宇陽公司給付票款。宇陽公司之票據債務
    與乙○○、甲○○之借款連帶債務，對原告而言係同一內容
    之給付，為不真正連帶債務，倘其中一人為給付，他人就其
    給付範圍內同免其責任。
  (四)聲明為：
    1.被告甲○○、乙○○應連帶給付原告3,707,700 元，及自
      起訴狀繕本送達翌日起至清償日止，按年息百分之5 計算
      之利息。
    2.被告宇陽公司應給付原告新台幣3,707,700 元，及自起訴
      狀繕本送達翌日起至清償日止，按年息百分之5 計算之利
      息。
    3.前兩項請求如其中一項被告已為給付，另項被告於給付範
      圍內免給付義務。
    4.願供擔保請求宣告假執行。
四被告則抗辯：
  (一)乙○○部分：
    1.伊在94年間因需用錢，乃透過朋友介紹持客票向原告借款
      ，並應原告之要求提供房地設定本金最高限額 6,000,000
      之抵押權，另簽發一紙金額6,000,000 元之支票予原告收
      執作為擔保。因伊與配偶均長年在大陸經商，當初即與原
      告約定借貸款項應匯給伊在臺灣之親戚，伊與甲○○為連
      襟，伊在臺灣之貨款等事宜向由甲○○為伊處理，故伊向
      原告借得款項均匯入甲○○之帳戶內，再由甲○○依伊指
      示將款項匯予他人，伊與原告間之借貸關係實與甲○○無
      關。
    2.宇陽公司為伊客戶，95年間因宇陽公司財務困難，伊應丙○○請託替宇陽公司調錢，宇陽公司直接將系爭6 紙支票
      寄予原告，由伊以借款人名義向原告借用款項，系爭6 紙
      支票退票後，伊特地返台處理，為表示誠意乃在支票背面
      背書，並已為宇陽公司清償數十萬元款項，並未故意詐取
      原告之款項等語。
  (二)甲○○部分：
    1.乙○○於94年3、4月間向伊表示已與原告約定借款，因其
      長年在大陸，乃向伊借用帳戶供原告匯入款項，伊基於與
      乙○○之親誼關係而同意出借帳戶，惟有關乙○○與原告
      間之借貸關係伊並不知情，亦未曾表明願就乙○○積欠原
      告之借款負連帶清償之責。
    2.況原告每次匯入款項至伊帳戶內，伊旋即依乙○○指示將
      前轉匯他人，亦證伊僅出借帳戶供原告與乙○○匯款之用
      ，非如原告所言曾共同或幫助乙○○詐欺對其施用詐術。
    3.聲明為：
      原告之訴駁回。
      如受不利判決，願供擔保請准宣告免為假執行。
  (三)宇陽公司部分：95年間伊需資金周轉，本欲向銀行借款，乙○○得知後表示原告可貸款予伊，伊乃將系爭6 紙支票寄予
    原告，支票跳票後原告曾與伊商討還款事宜，伊之法定代理
    人丙○○和乙○○遂在系爭支票上背書等語。
五兩造不爭執之事實：
  (一)乙○○在94年間因需用錢，透過朋友介紹持客票向原告借款
    ，並應原告之要求提供房地設定本金最高限額6,000,000 之
    抵押權，另簽發一紙金額6,000,000 元之支票予原告收執作
    為擔保。因乙○○夫妻長年在大陸經商，原告向依乙○○之
    要求，將借款匯入甲○○所有之帳戶內。
  (二)乙○○於95年3月至同年7月間陸續以宇陽公司簽發之系爭6
    紙支票向原告借款，借款金額計新臺幣（下同） 3,707,700
    元，詎該等支票經提示均遭退票，乙○○迄未依約還款。
六得心證之理由：
  (一)乙○○、甲○○部分：
    1.按借用人應於約定期限內，返還與借用物種類、品質、數
      量相同之物；遲延之債務，以支付金錢為標的者，債權人
      得請求依法定利率計算之遲延利息，民法第478條、第233
      條第1項分別定有明文。原告主張被告乙○○於95年3月至
      7 月期間向其借款3,707,700 元，並以宇陽公司所簽發之
      系爭支票6 紙用供清償，惟該等支票屆期提示均未獲付款
      等情，業據提出支票、退票理由單及匯款單為證（本院卷
      第4 至13頁參照），並為乙○○所是認，誠堪信實。查乙○○交付原告系爭6 紙支票用以清償借款，屬新債清償，
      若票款未能兌付，其原有之返還消費借貸款債務仍不消滅
      （民法第320 條參照）。則原告依其與乙○○間之消費借
      貸契約，請求乙○○清償借款並加計法定遲延利息，即屬
      有據。
    2.原告另主張：甲○○與乙○○共同向其借款，並表明願就
      乙○○向原告借貸之款項負連帶清償之責云云，為被告甲○○、乙○○堅詞否認，甲○○並辯稱：伊並不認識原告
      ，亦未曾向原告借款等語。經查：
      原告並不否認其與甲○○互不相識，亦未曾謀面等情，
        彼等既未曾謀面，且乙○○亦稱僅伊向原告借款，與甲○○無關等語，則原告主張甲○○與乙○○共同向其借
        款云云，已難遽信。
      況乙○○陳稱：其在94年間與原告商議借款事宜時，曾
        應原告要求提供不動產予原告設定抵押權，並簽發支票
        作為擔保等語，對此原告亦無異論，堪可採信，而觀諸
        乙○○提出之不動產登記謄本（本院卷第68至70頁參照
        ），原告在乙○○所提供之房地設定抵押權時，債務人
        僅列乙○○一人，而不及於甲○○，由是益證以票貼方
        式向原告借款者僅有乙○○。
      再者，證人即為原告處理匯出借款事宜之陳美寧亦到庭
        證稱：原告收到乙○○寄來之客票後會自行決定借款金
        額，並由其和乙○○聯絡，通知乙○○匯款時間，乙○○會指示其將款項會給甲○○，其匯款後再將匯款單傳
        真予乙○○，未曾與甲○○聯絡等語（本院96年7月2日
        言詞辯論筆錄參照），此核與甲○○所述：伊僅單純出
        借帳戶予乙○○，供原告匯入款項，嗣依乙○○指示將
        款項轉匯他人，未曾經手乙○○與原告之借款事宜等情
        相合。如謂甲○○與乙○○共同向原告借款，則相關借
        款事宜，應由與原告同處台灣之甲○○出面與洽商，方
        為合理，而無需大費周章由身在大陸之乙○○出面接洽
        ；又乙○○長年在大陸經商，委由與其有姻親關係之甲○○在台為其處理向原告貸得之款項，本與常情並不相
        違，以乙○○向原告借得之款項乃匯入甲○○帳戶內之
        單純事實，實不足以認定甲○○與乙○○共同向原告借
        款，且與乙○○為該等借款債務之連帶債務人。
      綜上，原告並未能證明甲○○與乙○○共同向其借款，
        且為連帶債務人，則其依據消費借貸契約，請求甲○○
        與乙○○連帶清償借款，即屬無據。
    3.原告復主張：甲○○幫助或與乙○○共同對其施用詐術，
      使其陷於錯誤而同意貸予系爭借款，甲○○應與乙○○連
      帶負侵權行為損害賠償之責云云。經查：
      按因故意或過失，不法侵害他人之權利者，負損害賠償
        責任。故意以背於善良風俗之方法，加損害於他人者亦
        同；數人共同不法侵害他人之權利者，連帶負損害賠償
        責任﹔不能知其中孰為加害人者，亦同；造意人及幫助
        人，視為共同行為人，固為民法第184條第1 項、第185
        條所明定，惟以侵權行為為原因，請求賠償損害者，應
        就其權利被侵害之事實負立證之責，最高法院著有19年
        上字第38號判例可資參照。
      原告自承系爭6 筆借款發生日在95年3月至7月期間，惟
        乙○○早於94年5 月間，即提供不動產予原告設定最高
        限額抵押權，並交付支票作為其向原告以票貼方式借款
        之擔保，此觀卷附抵押權設定契約書及收據即明（本院
        卷第71、72頁參照）。亦即，原告與乙○○在94年5 月
        間即達成以票貼方式借貸之合意，嗣後乙○○即依兩造
        議定之合作方式陸續交付客票向原告借款。對原告而言
        ，其之所以願貸予並非舊識之乙○○款項，乃因其就該
        等借款債權，除乙○○所交付之客票外，另有抵押權及
        乙○○簽發之支票作為擔保，至乙○○於借款時所交付
        者是否果為貨款支票，衡情應非影響原告貸款意願之重
        要因素，蓋縱使乙○○所交付者為貨款客票，亦有因發
        票人財務狀況變動而屆期無法兌現之風險。是以原告主
        張：倘若其於收受乙○○交付之客票時，明知該等支票
        係專為借款而簽發，而非為給付貨款而簽發之客票，即
        不願貸予乙○○款項云云，即難遽信。
      再者，乙○○亦坦認系爭6 筆借款，係伊以自己名義向
        原告借得，於收到該等款項後，即指示甲○○轉匯予宇
        陽公司或丙○○等語，此核與甲○○所提出之匯款單相
        符（本院卷第40至42頁參照），堪認為真。就原告、乙○○與宇陽公司間之關係而言，乃乙○○向原告借款，
        嗣由乙○○將借得款項轉貸予宇陽公司，亦即原告與乙○○、乙○○與宇陽公司間，各自成立互相獨立之消費
        借貸契約，雖乙○○於向原告借款時，曾交付原告宇陽
        公司所簽發之支票作為清償工具，然未因此使原告與宇
        陽公司間另成立消費借貸契約，不可不辨。而乙○○係
        依伊與原告議定之方式向原告借得系爭6 筆款項，如前
        述，雖伊並未於借款時向原告表明實際有資金需求者為
        宇陽公司，然借款人借用款項之用途為何，本可聽任其
        自由，要難認為乙○○在向原告借用該等款項之際，未
        表明借款用途，即屬施用詐術而使原告陷於錯誤。又乙○○雖嗣因宇陽公司未清償對伊之借款，致伊無力清償
        對原告所負之系爭6 筆借款債務，亦難執此認定乙○○
        在借款之初，即有詐欺原告之意圖。
      乙○○於向原告借用系爭6 筆款項時，並未施用詐術使
        原告陷於錯誤，前已詳論，難認原告係因受詐欺方交付
        系爭6 筆借款予乙○○。而甲○○並未涉入乙○○與原
        告間之借貸事宜，僅單純出借帳戶予乙○○，供原告匯
        入借款等情，俱如前述，則更難認定與相關借款事宜無
        涉之甲○○，曾與乙○○共同詐欺原告，或幫助乙○○
        遂行詐術。
      綜上，原告並未能證明甲○○與乙○○曾共同詐欺，則
        其依民法第184條第1項後段、第185條第1項規定請求甲○○與乙○○共同負侵權行為損害賠償之責，亦乏依據
        ，不應准許。
  (二)宇陽公司部分：
    1.按發票人應照支票文義擔保支票之支付；執票人向支票債
      務人行使追索權時，得請求自為付款提示日起之利息，如
      無約定利率者，依年利六釐計算，票據法第126條、第133
      條規定甚明。
    2.原告其持有宇陽公司簽發、如附表所示之支票6 紙，屆期
      提示不獲兌現等情，業據提出支票、退票理由單為證，並
      為宇陽公司所不爭，堪信為真。則其依前開規定請求宇陽
      公司給付票款並加計法定遲延利息，於法並無不合，應予
      准許。
  (三)綜上所述，乙○○向原告借款3,707,700 元，並交付宇陽公
    司簽發之系爭支票用供清償，該等支票屆期提示不獲付款，
    乙○○對原告所負之清償借款債務仍屬存在，則原告依據其
    與乙○○間之消費借貸契約及票據之法律關係，分別請求乙○○及宇陽公司給付3,707,700 元，及自起訴狀繕本送達翌
    日（分別為96年4月23日、96年4月10日）起至清償日止，按
    年息百分之5 計算之利息，均有理由，應予准許；原告對甲○○所為之請求，則無理由，應予駁回。又乙○○所負之清
    償借款債務，與宇陽公司所負之清償票款債務，為不真正連
    帶債務，於任一被告清償範圍內，他被告同免責任，併予指
    明。
  (四)原告陳明願供擔保，聲請宣告假執行，就其勝訴部分，核無
    不合，爰酌定相當擔保金額，予以宣告之；至其敗訴部分，
    假執行之聲請已失所附麗，應併予駁回。
  (五)本案事證已明，兩造其餘主張及舉證，核與判決結果無影響
    ，於茲不贅。
七訴訟費用負擔之依據：民事訴訟法第79條、第85條第1項。
中　　華　　民　　國　　96　　年　　7 　　月　　31　　日
                  民事第六庭    法　官　陳婷玉
以上正本係照原本作成
如對本判決上訴，須於判決送達後20日內向本院提出上訴狀
中　　華　　民　　國　　96　　年　　7 　　月　　31　　日
                    　　　　　　書記官　詹雪娥
